【裁判字號】    99,交聲,1148
【裁判日期】    991115
【裁判案由】    聲明異議
【裁判全文】
臺灣彰化地方法院交通事件裁定        99年度交聲字第1148號
移送機關    交通部公路總局臺中區監理所彰化監理站
異議人即
受處分人    謝錫堅
上列異議人即受處分人因違反道路交通管理處罰條例案件，對於
交通部公路總局臺中區監理所彰化監理站民國99年9 月17日彰監
四字第裁64-I00000000號處分不服，聲明異議，本院裁定如下：
    主  文
原處分撤銷。
謝錫堅自用小客車駕駛人駕駛汽車，經測試檢定酒精濃度超過規
定標準，記違規點數伍點，並應接受道路交通安全講習。
    理  由
一、原處分意旨略以：本件異議人即受處分人謝錫堅於民國97年
    12月11日上午6 時22分許，駕駛車牌號碼5820-GC 號自用小
    客車，在彰化縣和美鎮○○里○○道路旁時，因酒精濃度超
    過規定標準（呼氣中酒精濃度達每公升1.02毫克），經彰化
    縣警察局交通警察隊和美分隊以彰警交字第I00000000 號舉
    發違反道路交通管理事件通知單掣單舉發，並由原處分機關
    於99年9 月17日開立彰監四字第裁64-I00000000號裁決書，
    依道路交通管理處罰條例第35條第1 項第1 款、第24條第1
    項第2 款之規定，裁罰異議人罰鍰新臺幣（下同）49,500元
    ，吊扣駕駛執照12個月，並施以道路交通安全講習等語。
二、聲明異議意旨略以：本人因酒後駕車犯有公共危險罪，經臺
    灣彰化地方法院檢察署檢察官為緩起訴處分，並已提供義務
    勞務，本於一事不二罰原則，為此聲明異議等語。
三、按汽車駕駛人飲用酒類後，其吐氣所含酒精濃度超過每公升
    0.25毫克以上者，不得駕車；汽車駕駛人，駕駛汽車經測試
    檢定，有酒精濃度超過規定標準者，處15000 元以上60000
    元以下罰鍰，當場移置保管其車輛及吊扣其駕駛執照1 年，
    並應接受道路交通安全講習，道路交通安全規則第114 條第
    2 款及道路交通管理處罰條例第35條第1 項第1 款、第24條
    第1 項第2 款分別定有明文。又於99年5 月5 日修正公布，
    並經行政院令定自99年9 月1 日施行之道路交通管理處罰條
    例第68條，於第2 項規定：「領有汽車駕駛執照之汽車駕駛
    人，除駕駛聯結車、大客車、大貨車外之非其駕駛執照種類
    之車輛，違反本條例及道路交通安全規則之規定，應受吊扣
    駕駛執照情形時，無因而肇事致人受傷或重傷者，記違規點
    數5 點。但一年內違規點數共達6 點以上或再次應受吊扣駕
    駛執照情形者，併依原違反本條例應受吊扣駕駛執照處分規
    定，吊扣其駕駛執照。」本件異議人之違規行為雖為97年間
    ，然原處分機關於99年9 月17日為本件裁處時，道路交通管
    理處罰條例第68條第2 項已修正施行，依修正前之道路交通
    管理處罰條例第68條規定，異議人應吊扣普通小型車駕駛執
    照12個月，然依修正後之道路交通管理處罰條第68條第2 項
    規定，只需記違規點數5 點，經比較新舊法適用結果，以修
    正後之道路交通管理處罰條例第68條第2 項之規定較有利異
    議人，原處分機關自應適用修正後之道路交通管理處罰條例
    第68條第2 項之規定。
四、再者：
（一）按94年2 月5 日公布、95年2 月5 日施行之行政罰法第26
      條規定：一行為同時觸犯刑事法律及違反行政法上義務規
      定者，依刑事法律處罰之。但其行為應處以其他種類行政
      罰或得沒入之物而未經法院宣告沒收者，亦得裁處之。前
      項行為如經不起訴處分或為無罪、免訴、不受理、不付審
      理之裁判確定者，得依違反行政法上義務規定裁處之。探
      其立法目的，無非以一行為同時觸犯刑事法律及違反行政
      法上義務規定時，由於刑罰與行政罰同屬不法行為之制裁
      ，而刑罰之懲罰作用較強，故性質上同種類之處罰，僅依
      刑事法律處罰即足資警惕，並無再處以行政罰之必要，而
      使行為人陷於雙重處罰之不利益，則關於刑事法律處罰之
      範圍自應採取實質認定，凡刑事實體法或程序法中所規定
      客觀上剝奪行為人生命、自由、財產權利，主觀上亦因制
      裁之嚴厲性、痛苦性，其強度足以造成心理強制而間接達
      成矯正教化目的之處遇手段，皆應納入其中，而不以形式
      上符合刑法第32條至第34條所定主刑及從刑種類者為限，
      始與前揭法律規範之意旨相符。
（二）次按刑事訴訟法第253 條之1 所指之緩起訴處分，其內容
      、要件與依刑事訴訟法第252 條所為之不起訴處分迥異，
      緩起訴處分為介於起訴、與微罪職權不起訴間之緩衝設計
      ，而檢察官為緩起訴處分時，依刑事訴訟法第253 條之2
      第1 項規定對被告所為之指示及課予之負擔，雖非刑罰，
      但對被告而言，檢察官課予義務勞務負擔，雖非屬刑法第
      32條至第34條之刑罰範圍，惟經由緩起訴處分條件之履行
      使其免於遭檢察官發動起訴程序，既造成受處分人義務增
      加，性質上亦屬干預人民自由之處分，仍具有替代刑罰之
      效果，即具有實質刑罰之性質，廣義而言，應屬前述實質
      刑事法律處罰，而有行政罰法第26條第1 項規定之適用。
      故汽車駕駛人酒後駕車時，如同時觸犯刑法第185 條之3
      之公共危險罪者，道路交通主管機關除依上開行政罰法第
      26條第1 項但書規定，處以其他種類行政罰外，關於行政
      罰鍰部分，即應依行政罰法第26條、道路交通管理處罰條
      例第10條等規定移送地方法院檢察署處理，其後非有行政
      罰法第26條第2 項所定不起訴等事由，不得裁處行為人罰
      鍰。是酒後駕車經檢察官為緩起訴處分，並命駕駛人向公
      益團體捐款或提供義務勞務者，自不應就同一行為再受行
      政罰鍰。
（三）本件受處分人謝錫堅飲酒後於前揭時、地駕駛上開自用小
      客車上路，並於97年12月11日上午6 時22分許，行經彰化
      縣和美鎮○○里○○道路旁，因不勝酒力而不慎跌落路旁
      水溝，經警檢測其呼氣酒精濃度為1.02mg/l之事實，經彰
      化縣警察局和美分局舉發，並移送臺灣彰化地方法院檢察
      署偵辦公共危險罪責，經檢察官於98年2 月27日以98年度
      偵字第1565號為緩起訴處分在案，緩起訴期間自98年3 月
      18日至99年3 月17日止，被告即受處分人需於收受緩起訴
      處分執行命令通知書之日起6 個月內，向指定之公益團體
      、地方自治團體或社區提供40小時之義務勞務，並不得再
      有酒醉駕車犯行等情，有上開舉發違反道路交通管理事件
      通知單、臺灣彰化地方法院檢察署檢察官緩起訴處分書各
      1 份附卷可稽。其後迄緩起訴處分期間屆滿為止，別無刑
      事訴訟法第253 條之3 第1 項各款所列得撤銷緩起訴處分
      之情事，該案乃執行完畢等節，亦有臺灣高等法院被告前
      案紀錄表1 份在卷足憑。堪認受處分人上述酒後駕車行為
      ，確係「一行為同時觸犯刑事法律」，並經檢察官為緩起
      訴處分確定，受處分人且已履行該緩起訴處分命令，向指
      定之公益團體、地方自治團體或社區提供40小時之義務勞
      務，揆諸上揭說明，應認受處分人因本件交通違規所應處
      之罰鍰部分處罰，已依刑事法律處罰。另道路交通管理處
      罰條例第35條第8 項固定有汽車駕駛人經裁判確定處以罰
      金低於該條例第92條所訂最低罰鍰基準規定者，應依該條
      例裁決繳納不足最低罰鍰部分之規定。惟檢察官以緩起訴
      命被告向指定之公益團體、地方自治團體或社區提供義務
      勞務，及按時報到接受相關說明，與道路交通管理處罰條
      例第35條第8 項經裁判確定處以「罰金」，其性質迥然不
      同，並無所謂差額可言，自無適用該條例之可能，附此敘
      明（臺灣高等法院臺中分院交通事件裁定98年度交抗字第
      926 號、98年度交抗字第682 號裁定意旨參照）。
五、綜上所述，原處分機關於緩起訴處分期間屆滿後，依道路交
    通管理處罰條例第35條第1 項第1 款規定，參酌違反道路交
    通管理事件統一裁罰基準表，裁處受處分人罰鍰45,000元部
    分，於法未合。又本件異議人受裁處之時間為99年9 月17日
    ，應適用修正後之道路交通管理處罰條例第68條第2 項記違
    規點數5 點之規定已如前述，且此裁處內容兼具維護公共秩
    序之作用，屬行政罰法第26條第1 項但書所稱之「其他種類
    行政罰」，則原處分機關原應依該項規定裁處異議人記違規
    點數5 點始符法律規定，然原處分機關不查，仍吊扣異議人
    小型車普通駕駛執照，亦有違誤。至原處分機關裁處異議人
    施以道路安全講習處分，係預防將來再犯危險之管制罰，有
    別於前揭針對已發生違規事實科處罰鍰之行政秩序罰，核屬
    行政罰法第26條第1 項但書所稱之「其他種類行政罰」，原
    處分機關本得裁處之，是此部分之併予裁處，於法並無不合
    ，應予維持。
六、綜上所述，原處分機關未審酌及此，逕為裁罰，即難認為允
    當，從而，本件異議為有理由，爰撤銷原處分改諭知如主文
    第2 項所示之處罰。
據上論斷，應依道路交通管理處罰條例第87條第2 項，道路交通
案件處理辦法第20條前段，裁定如主文。
中    華    民    國    99    年    11    月    15    日
                         交通法庭     法  官  郭麗萍
以上正本證明與原本無異。
如不服本裁定，應於裁定送達後5 日內向本院提出抗告狀( 須附
繕本) 。
中    華    民    國    99    年    11    月    15    日
                                      書記書  吳冠慧

司法院資訊處製作；財團法人民間司法改革基金會備份。
